臺灣板橋地方法院民事判決　　　　　　　 94年度婚字第885號
原　　　告　丙○○
訴訟代理人　蔡明熙律師
複代理人　　甲○○
被　　　告　乙○○
上列當事人間確認婚姻關係不成立事件，前經本院於中華民國
94年11月1日言詞辯論終結，茲判決如下：
    主    文
確認原告與被告間婚姻關係不成立。
訴訟費用由被告負擔。
    事實及理由
一、本件被告經合法通知，未於最後言詞辯論期日到場，核無民
    事訴訟法第三百八十六條所列各款情形，爰依原告之聲請，
    由其一造辯論而為判決。
二、本件原告起主張：
（一）兩造相識進而相戀，情投意合，原告搬至台北縣樹林市○
      ○街一巷六號五樓與被告同居，進而於九十三年五月間，
      未舉行公開儀式之情形下，購買空白結婚書，由原告書寫
      主婚人結婚人、證婚人、介紹人之姓名，再由兩造及主婚
      人、證婚人及介紹人蓋章後，持向戶政事務所辦理結婚登
      記，近來，原告發現兩造之個性不合，無法繼續在一起，
      經請教友人，方知兩造之結婚無效，向被告請求離去，被
      告認為結婚有效，因而發生爭執。
（二）按結婚應有公開儀式及二人以上之證人，不具備該方式者
      、無效，觀之民法第九百八十二條第一項、第九百八十八
      條第一款規定自明，兩造間雖有結婚之戶籍登記，惟並未
      具備有公開儀式及二人以上之證人要件，依上開規定，該
      結婚無效，兩造間之婚姻關係即不存在，茲兩造有所爭執
      ，且戶籍上所記載之婚姻關係與事實不符，原告自有訴請
      確認之必要。
（三）對被告答辯之陳述：被告雖辯稱九十三年五月二日填寫結
      婚證書，同年五月十二日有請客，在場者有被告之父母及
      兩造朋友，同月十三日辦理結婚登記云云，然查：九十四
      年九月二十八日言詞辯論時，原告陳稱被告說他在九十三
      年五月十二日請客，與事實不符，只是朋友聚餐，而且被
      告父母也不在，全部只有五個人，被告姐姐及姊夫也不在
      ，只有兩造及三位朋友，為被告所自認，足見兩造並未舉
      行結婚之公開儀式。況證人（介紹人兼被告姐姐）許玟嫻
      於同一期日證稱：「（有關兩造九十三年五月二日結婚證
      書，當日有無舉行公開儀式？是否知道這張結婚證書？）
      那張是五月十一日填的，是我跟原告說日期要寫前面一點
      ，這樣才能辦戶口登記，結婚證書上面都是原告自己填的
      ，我們的章拿給原告蓋，填的時候我不在場，結婚證書是
      原告填好以後再拿給我們蓋章的」、「（被告說五月十二
      日有請客，是否如此？）他們請朋友到海產店吃東西，告
      訴他們可以結婚了，明天就要辦理登記，因為他們父母不
      同意他們結婚」、「（所以他們在隔天十三日到戶政事務
      所辦理結婚登記？）是」等語，益證兩造確未舉行結婚之
      公開儀式。 另由  鈞院向台北縣樹林市戶政事務所所調
      得之結婚證書觀之，其上所載之證婚人為原告之父母許龍
      銘、何金員，該二人於同一期日證稱略以：原告為其小孩
      之出生登記，向其等索取印章，欲辦理公證結婚及小孩出
      生登記，其後並未辦公證結婚，亦未舉行公開儀式等語，
      足證兩造並未舉行結婚公開儀式，況所謂證婚人，應係在
      辦理結婚之公開儀式時在場目睹之證人，兩造將原告父母
      許龍銘、何金員列為證婚人，該二人既未目睹兩造舉行結
      婚之公開儀式，難認係結婚之見證人，則兩造結婚未具備
      二人以上之證人，亦可認定。綜上，兩造雖有結婚登記，
      然並未舉行結婚公開儀式，亦未具備二人以上之證人，其
      結婚有違民法第九百八十二條第一項規定，依民法第九百
      八十八條第一款規定，應屬無效，從而兩造間之婚姻關係
      不成立，懇請鈞院判決如訴之聲明。
三、被告方面：被告經合法通知未於最後言詞辯論期日到場，據
    其以前到場及書面所為陳述聲明略以：請求駁回原告之訴，
    訴訟費用由原告負擔。
（一）被告不同意原告的請求，當初有請客，也有請朋友過來。
      兩造於九十四年五月十三日登記的，是登記的前一天，有
      請朋友吃飯，跟朋友講，朋友有恭喜我們。至於請客那天
      ，只有被告這邊的父母在場，原告父母沒有在場，原告當
      時也在。
（二）對於證人許龍銘、何金員二人所言被告沒有意見。至於結
      婚證書所載五月二日結婚之日，日子可能是寫錯了。因為
      五月二日那天，原告有拿那本結婚證書來問他怎麼寫，為
      此請求訊問被告之姐即證人許玟嫻。
（三）至於兩造辦理婚姻登記，被告跟原告在不懂之情形下、以
      為拿了雙方的家長印章及有一些親人的同意，原告自己蓋
      印後拿去辦理登記，但是兩造是真的得到原告家長之同意
      ，才方能得到原告家父用印，並不是自己刻得，若有關於
      結婚之登記方面，被告坦承我們真的不知道是樣是沒有法
      律效應。除了被告姐夫跟被告姊姊在九十三年五月十一日
      晚上請被告與原告去薑母鴨店慶祝兩造可以辦理結婚登記
      並在那天詢問有關如何辦理登記事宜，所以結婚證書上九
      十三年五月二日之日期是捏造的，打官司之前有請教一些
      律師有關這類之事，律師說只要兩造有公開場合說明這件
      事，在法律上算是有效應的，至於隔一日九十三年五月十
      二日是因朋友要吆喝（其中一人是乾媽）去海產店吃東西
      也得知原告家父終於可以讓兩造結為連理而替我們感到高
      興，大家紛紛跟被告與原告恭喜，並無像控方律師說五月
      十二日有請客等語。
四、按民法第九百八十二條第一項規定：「結婚，應有公開儀式
    及二人以上之證人。」此為結婚應備之形式要件，又所謂結
    婚應有公開之儀式，係指結婚之當事人應行定式之禮儀，使
    不特定人得以共聞共見，認識其為結婚者而言，此有最高法
    院五十一年台上字第五五一號判例可參；又「結婚，有左列
    情形之一者，無效：　　一、不具備九百八十二條第一項之
    方式者。」，此民法第九百八十八條訂有明文。經查；本件
    原告主張兩造前雖以雙方於九十三年五月二日結婚為由，而
    於九十三年五月十三日向戶政機關為結婚之登記，惟是時原
    告與被告並無舉行公開之結婚儀式之事實，有所提戶籍謄本
    為憑，此並據本院依職權向台北縣樹林戶政事務所調閱兩造
    於民國九十三年五月十三日申請辦理結婚登記所檢送之相關
    資料，依該兩造於九十三年五月二日結婚登記證書上所載之
    證婚人即原告之父母許龍銘、何金員二人於本院九十四年九
    月二十八日均到庭證以：原告為其小孩之出生登記，向其等
    索取印章，欲辦理公證結婚及小孩出生登記，其後並未辦公
    證結婚，亦未舉行公開儀式等語，此有本院上開期日之言詞
    辯論筆錄足憑，被告對於上開證人證言亦未爭執；雖被告抗
    辯以該填載九十三年五月二日結婚之日有誤，除了被告姐夫
    跟被告姊姊在九十三年五月十一日晚上請被告與原告去薑母
    鴨店慶祝兩造可以辦理結婚登記並在那天詢問有關如何辦理
    登記事宜，至於隔一日九十三年五月十二日是因朋友要吆喝
    （其中一人是乾媽）去海產店吃東西云云。然查就該九十四
    年九月二十八日本案言詞辯論時，原告已主張被告所言於九
    十三年五月十二日請客與事實不符，表明當日只是朋友聚餐
    ，而且被告父母也不在，全部只有五個人，被告姐姐及姊夫
    也不在，只有兩造及三位朋友，此業經被告所自認，參以該
    被告所具書狀亦載以被告姐夫跟被告姊姊在九十三年五月十
    一日晚上請被告與原告去薑母鴨店慶祝兩造可以辦理結婚登
    記並在那天詢問有關如何辦理登記事宜，至於隔一日九十三
    年五月十二日是因朋友要吆喝（其中一人是乾媽）去海產店
    吃東西也得知原告家父終於可以讓兩造結為連理而替兩造感
    到高興之舉，亦足證兩造並非舉行該對外使不特定人得共見
    共聞兩造結婚之公開儀式無疑。況被告所舉證人即被告之姐
    許玟嫻於該九十四年九月二十八日所證以：「（問: 有關兩
    造九十三年五月二日結婚證書，當日有無舉行公開儀式？是
    否知道這張結婚證書？）那張是五月十一日填的，是我跟原
    告說日期要寫前面一點，這樣才能辦戶口登記，結婚證書上
    面都是原告自己填的，我們的章拿給原告蓋，填的時候我不
    在場，結婚證書是原告填好以後再拿給我們蓋章的」、「（
    問: 被告說五月十二日有請客，是否如此？）他們請朋友到
    海產店吃東西，告訴他們可以結婚了，明天就要辦理登記，
    因為他們父母不同意他們結婚」、「（問: 所以他們在隔天
    十三日到戶政事務所辦理結婚登記？）是」等語，益證兩造
    婚姻確未舉行結婚之公開儀式。從而，本院綜上事證，爰據
    首揭法條規定，原告主張兩造於於九十三年五月二日之結婚
    無效，僅在戶籍上為結婚之登記，而有婚姻之形式，核此情
    形係屬婚姻不成立之情，即屬可信。是按該兩造在戶籍上前
    既為結婚之登記，然無結婚之事實，而於兩造婚姻關係存續
    中，無人提出反證推翻依戶籍登記推定之婚姻效力，依民法
    第九百八十二條第二項「經依戶籍法為結婚之登記者，推定
    其已結婚。」之規定，兩造間婚姻關係即因戶籍登記，推定
    有婚姻之效力，如此一來，將使戶籍登記所顯現之法律關係
    與事實不符，足以損害戶籍登記之正確性，本件原告以該兩
    造間就無舉行公開結婚儀式之成立要件，卻於戶籍登記有兩
    造之婚姻，原告在私法上之地位仍有受侵害之危險，仍需以
    判決除去，應屬有理。原告為此提起本訴請求確認原告與被
    告間婚姻關係不存在（業經當庭更正陳述以不成立），即屬
    有理由，應予准許。
五、本件事證已臻明確，兩造其於書狀陳述或攻擊防禦方法，均
    核與本案判決結果不生影響，爰毋庸一一再加論述，特此敘
    明。
六、據上論結：原告之訴為有理由，並依民事訴訟法第385條第1
    項、第78條，判決如主文。
中　　　華　　　民　　　國　　94　　年　11　　月  21　日
                        臺灣板橋地方法院家事法庭
                            法　　　官　楊志勇
前開正本證明與原本無異
如對本判決不服，須於收受判決正本後二十日內向本院提出上訴
狀（須按他造人數附繕本），並繳交上訴裁判費新台幣四千五百
元。
中　　　華　　　民　　　國　　94　　年　11　　月  21　日
                            法院書記官　吳進安
